【裁判字號】    95,台上,38
【裁判日期】    950112
【裁判案由】    損害賠償
【裁判全文】
最高法院民事判決                九十五年度台上字第三八號
    上  訴  人  台中商業銀行股份有限公司
    法定代理人  蔡 裕 芳
    訴訟代理人  陳 昭 全律師
    被  上訴人  乙 ○ ○
                丙○○○
                甲 ○ ○
上列當事人間請求損害賠償事件，上訴人對於中華民國九十四年
六月二十八日台灣高等法院台中分院第二審判決（九十四年度重
上字第二九號），提起上訴，本院判決如下：
    主  文
原判決廢棄，發回台灣高等法院台中分院。
    理  由
本件被上訴人主張：訴外人許誌原（即許弘岱）為被上訴人乙○
○、丙○○○夫婦之子、被上訴人甲○○之胞兄。於民國七十六
年擔任上訴人前身台中區中小企業銀行襄理職務期間，以不動產
設定抵押權可提高價值為由，經丙○○○之同意，提供所有如原
判決附表（下稱附表）(一)所示房地所有權狀及其印鑑證明、印鑑
章等資料，僅欲辦理本金最高限額新台幣（下同）六百六十萬元
抵押權設定予上訴人，並未同意以該抵押權為擔保向上訴人借款
，亦未授權許誌原辦理借款。詎許誌原竟利用其職務之便，於八
十三年五月二十三日以偽刻乙○○、丙○○○之印章及偽簽其署
名之方式，偽造乙○○、丙○○○之印鑑卡、約定書、土地登記
申請書、他項權利設定變更契約書後，委由不知情之代書持向台
中市中山地政事務所辦理抵押權權利內容變更登記，除將原設定
之最高限額抵押權之最高限額變更為一千二百萬元外，並將丙○
○○變更為義務人兼債務人及增列乙○○為債務人。又於同年七
月十二日以同一方式將上開房地抵押權之最高限額變更為一千五
百萬元，許誌原本人則不再列名為債務人。嗣於八十五年十一月
八日仍以偽造土地登記申請書及抵押權設定契約書之方式，將原
為乙○○所有，現為甲○○所有如附表(二)所示之房地產權，以許
誌原為債務人，乙○○為債務人兼義務人，為上訴人設定本金最
高限額二百五十萬元之抵押權設定登記。迨許誌原以上述各該抵
押權為擔保，偽簽乙○○、丙○○○為連帶保證人之署名，自八
十三年起多次向上訴人借款，於八十六年八月十五日週轉不靈、
棄職逃匿後，上訴人持拍賣抵押物之裁定，聲請就附表(一)、(二)所
示之不動產為強制執行，被上訴人始悉上情，乃「自訴」其偽造
文書犯行，經刑事法院判處徒刑在案。因許誌原前為上訴人銀行
襄理，負責貸款之審核，在客觀上足認其偽造文書冒貸之行為，
與其執行職務有關，上訴人自應負僱用人之連帶賠償責任。爰提
起刑事附帶民事訴訟，並「追加」依民法第七百六十七條規定之
所有人排除侵害請求權，求為命上訴人回復損害發生前之原狀，
即塗銷八十三年五月二十三日、七月十二日就附表(一)所示不動產
之抵押權內容變更登記，及八十五年十一月八日就附表(二)所示不
動產所為抵押權登記之判決。
上訴人則以：許誌原以附表(一)所示不動產向伊為抵押貸款時，伊
之職員曾至被上訴人乙○○開設之「東昇耳鼻喉科」診所辦妥乙
○○、丙○○○之對保手續，即難謂乙○○夫婦不知情而未同意
。至於八十五年間以附表(二)所示不動產辦理系爭二百五十五萬元
抵押權設定登記，亦係經由乙○○之同意。其等訴請塗銷系爭抵
押權登記均屬無理等語置辯。
原審廢棄第一審所為被上訴人敗訴之判決，改判如其聲明。無非
以：許誌原前為上訴人銀行襄理，偽刻其父母即被上訴人乙○○
、丙○○○（下稱許、廖二人）之印章，再以其等名義向地政機
關辦理土地、建物抵押權變更登記或抵押權設定登記，向上訴人
辦理印鑑卡，並偽造約定書、借款申請書，或以其等為借款連帶
保證人等文書，持向上訴人借款等情，為許誌原於其被訴刑事偽
造文書案件審理中所自認，而上開文書所使用之印章及署名，均
與許、廖二人之印章及簽名不同，業經憲兵司令部刑事支援中心
、內政部警政署刑事警察局分別鑑定屬實。是許誌原為上訴人之
襄理，負責貸款之審核，既利用職務之便，以偽造許、廖二人印
章，偽造文書之方式，將系爭不動產設定抵押權或變更抵押權之
設定，進而冒用二人名義向上訴人為抵押借款，其行為即構成偽
造文書等罪。其因濫用職務或利用職務上之機會及與執行職務之
時間或處所有密切關係之行為，在外形客觀上足認與其執行職務
有關，致不法侵害他人之權利，自與民法第第一百八十八條第一
項規定相符。而上訴人所提證據尚不足以證明許、廖二人有同意
許誌原使用偽刻之印章、偽簽之署名為系爭不動產之抵押權設定
及借款之行為。被上訴人主張上訴人應與許誌原負連帶賠償責任
，請求上訴人負回復原狀之責，即塗銷許誌原偽造文書所為之抵
押權變更登記及抵押權設定登記，均屬有理，應予准許云云，為
其論斷之基礎。
按民法第一百八十八條第一項所定，受僱人因執行職務，不法侵
害他人之權利者，由僱用人與行為人連帶負損害賠償責任。乃以
受僱人之行為，在客觀上足認為與其執行職務有關，而不法侵害
他人之權利時，為僱用人負賠償責任之要件。如受僱人之行為與
其執行職務無關，而為其個人之犯罪行為，不法侵害他人之權利
時，即無令僱用人連帶負損害賠償責任之餘地。查許誌原係利用
偽刻其父母即被上訴人乙○○、丙○○○二人之印章，蓋用印文
，冒用其名義為他項權利設定變更登記、抵押權設定登記，並偽
造其二人之印鑑卡，以之為連帶保證人向上訴人貸款，為原審認
定之事實。果爾，許誌原以上開偽刻印章、蓋用印文、冒用名義
作成之文書，交由不知情之第三人持向地政事務所就附表(一)、(二)
所示之不動產辦理他項權利變更登記，及抵押權設定登記之行為
，究與其身為上訴人銀行之襄理職務，有何關聯？在客觀上，能
否因許誌原之個人犯罪行為，再利用其職務之便，為貸款之審核
，即謂其犯罪行為與其執行銀行襄理之職務有關？非無疑義。原
審未遑詳為審究，徒將抵押權之設定行為與借款行為予以連接，
而認上訴人就抵押權之設定行為應負僱用人賠償責任，自嫌速斷
。其次，許誌原以乙○○夫妻二人為連帶保證人向上訴人為抵押
貸款行為時，曾經上訴人之行員廖泰民、王振宇於八十三年五月
十九日會同許誌原前往乙○○開設之「東昇耳鼻喉科」診所為對
保行為，既經刑事判決認定無訛（原審卷九、一０頁），則以被
上訴人之職業、教育水準、社會常識，於提供附表(一)所示不動產
設定抵押權予上訴人在先，再與上訴人之行員進行貸款之對保行
為於後，如可再諉為不知或不同意許誌原以附表(一)所示不動產向
上訴人為抵押貸款，是否與經驗法則無違？又被上訴人乙○○於
八十六年五月間將附表(二)所示不動產贈與被上訴人甲○○時，依
移轉契約書載明「抵押權由受贈人負擔」之情（原審卷七０頁）
，似見其已明知系爭抵押權之設定。上訴人辯稱附表(二)之抵押權
設定為乙○○所同意，是否全然無據？原審對此攸關被上訴人之
請求有無理由之攻擊防禦方法，疏未詳為調查審認，所為不利於
上訴人之判決，亦屬難昭折服。上訴意旨，指摘原判決不當，聲
明廢棄，非無理由。
據上論結，本件上訴為有理由。依民事訴訟法第四百七十七條第
一項、第四百七十八條第二項，判決如主文。
中    華    民    國  九十五  年    一    月   十二   日
                      最高法院民事第四庭
                          審判長法官  蘇  茂  秋
                                法官  蘇  達  志
                                法官  陳  碧  玉
                                法官  王  仁  貴
                                法官  黃  秀  得
      本件正本證明與原本無異
                                      書  記  官
中    華    民    國  九十五  年    一    月  二十四  日
                                                      Ｔ


司法院資訊處製作；財團法人民間司法改革基金會備份。
